【裁判字號】    89,台上,2283
【裁判日期】    891006
【裁判案由】    請求履行契約
【裁判全文】
最高法院民事判決                              八十九年度台上字第二二八三號
    上  訴  人  甲○○
    被 上訴 人  乙○○
右當事人間請求履行契約事件，上訴人對於中華民國八十八年十月二十九日台灣高等
法院花蓮分院第二審更審判決（八十八年度重上更(四)字第二○號），提起上訴，本院
判決如左：
    主  文
原判決關於駁回上訴人之上訴及該訴訟費用部分廢棄，發回台灣高等法院花蓮分院。
    理  由
本件被上訴人主張：伊於民國八十年十二月十四日與上訴人訂立委託購地代建房屋契
約書，約定由伊委託上訴人代購花蓮市○○段一五六號、一五七號、一四四號、一四
五號內之土地，代建如第一審判決附圖所示之Ａ三十九號區三層樓房一戶，土地及房
屋建造工程款，合計為新台幣（下同）七百四十萬元，伊已付定金七十萬元，上訴人
應於八十一年三月開工後之三百工作天完工交屋。詎上訴人迄未動工，顯屬違法，應
負遲延損害賠償責任等情。先位聲明：求為命上訴人依約建造訂購之房屋交付於伊，
並自八十二年三月一日起至交屋日止，按日給付伊七千四百元。備位聲明：求為命上
訴人加倍返還定金一百四十萬元及賠償遲延交屋所受損害一百四十八萬元之判決（第
一審判命上訴人加倍返還定金一百四十萬元，駁回被上訴人其餘請求，兩造各就其敗
訴部分提起上訴。被上訴人於原審更審前主張：因上訴人於八十三年五月三日將系爭
土地轉售與訴外人陳胤彤、陳胤汝、張國賢，已無從依約興建房屋，係屬可歸責於上
訴人之事由，致給付不能，伊如另行覓地自行建屋，將受有一百四十萬元之損害，得
依民法第二百二十六條第一項規定，請求上訴人賠償等情，變更其第一審敗訴部分之
聲明，求為命上訴人賠償伊所受損害一百四十萬元，並加付法定遲延利息之判決。原
審分別駁回上訴人之上訴及被上訴人之變更之訴，被上訴人就其敗訴部分，未聲明不
服，上訴人就其敗訴部分，提起第三審上訴）。
上訴人則以：被上訴人訂購之房屋，依當時花蓮縣政府規定，建築線須自路邊線退縮
三點六四公尺作為公共通行之用，已不能依原設計留設騎樓，規劃為店面式樓房，係
以不能之給付為契約標的，其契約應屬無效，且係非可歸責於伊之事由所致，伊不負
賠償責任，亦不負加倍返還定金之義務等語，資為抗辯。
原審就加倍返還定金部分，維持第一審所為上訴人敗訴之判決，駁回其上訴，無非以
﹕被上訴人依系爭契約向上訴人所訂購之房屋，係坐落於花蓮市○○段一五七地號內
如第一審判決附圖（即系爭契約配置圖）所示Ａ三十九號（以下簡稱系爭房屋），且
上訴人於兩造訂立系爭契約時，即已將系爭房屋之配置圖交付被上訴人，作為系爭契
約之一部分，被上訴人並據此選定系爭房屋，為被上訴人所自認，並有「委託購地代
建房屋契約書」及配置圖附卷可稽。依卷附「委託購地代建房屋契約書」第一條及所
附配置圖所示，系爭房屋為一面臨永安街，自建築線起建有騎樓之店面式三層樓房，
長為十八‧二公尺，寬為四‧四公尺，騎樓長為三‧七公尺，左距六米道路四‧四公
尺（即Ａ四十之長度），屋後右角距他棟房屋之距離為四．五公尺，土地面積為二七
．四坪（含私設道路三坪），房屋面積六十四坪，是兩造就系爭房屋之坐落位置、方
向、規格、型式、面積及與其他房屋之間距，均已有具體而明確之約定甚明。依系爭
契約所訂立債務關係之內容觀之，就房屋部分之給付而言，上訴人應為給付標的之約
定，極其明確，是系爭契約是否因以不能之給付為契約標的而致無效，端視依訂約當
時之情形，上訴人是否可依系爭契約約定給付相同之位置、方向、規格、型式、面積
之房屋而定，苟上訴人對於該契約所明確約定之給付，有客觀上不能給付之情形，系
爭契約即因民法第二百四十六條第一項前段之規定而無效，且因此無效係自始確定之
無效，並不因嗣後被上訴人提出任何變更原契約之建議，而變為有效，被上訴人所提
出任何變更原契約內容之提議，均屬新要約，縱使經上訴人同意，亦係因兩造意思表
示之合致而成立一新的契約，亦非使原已失效之契約變為有效。查兩造訂約當時之花
蓮縣政府公布之「花蓮縣都市計劃內騎樓或無遮簷人行道設置標準」第二條第二項第
二款規定，面臨九公尺以上未達十二公尺計劃道路之建築基地，應自建築線退讓三‧
六四公尺建築，該退讓部分應予綠化，且不得有舖設有植生材料，既為兩造所不爭
執，且有花蓮縣政府七九府祕法字第二五八○五號令一紙附卷可稽。而被上訴人所訂
購之系爭房屋約六十四坪，基地二十七‧四坪（含私設道路持分約三坪），依前揭契
約所附配置平面圖所示，原設計房屋寬四‧四公尺、長十八‧二公尺，騎樓長為三‧
七公尺，僅恰好可建築面積六十四坪（含騎樓即亭仔腳面積在內）之有騎樓三層樓店
舖房屋，亦有上訴人於八十五年九月十九日提出之計算表附卷可稽。是若依花蓮縣政
府上開規定，於退讓三‧六四公尺後始得建築，則系爭土地在減少寬四‧四公尺，長
三‧六四公尺之土地面積之後，已無可能建築與約定坐落位置、方向、規格、型式、
面積完全相同之房屋，至為顯然，系爭契約因以不能之給付為標的而無效。系爭契約
既屬無效，縱嗣後花蓮縣政府解除前揭退縮之限制屬實，亦不能使無效之契約變為有
效。按契約因以不能之給付為標的而無效者，當事人於訂約時知其不能或可得而知者
，對於非因過失而信契約為有效致受損害之他方當事人，負賠償責任，民法第二百四
十七條第一項定有明文。本件兩造間之購屋契約，雖因法律上給付不能，而致無效，
惟各項相關建築法令規章，為建屋出售者所應知悉，上訴人亦自承在花蓮地區從事建
築行業已歷二十年，其在建屋設計之前即應查考該地之相關建築規章，並將設計圖說
送請該管縣市政府之建設單位審查，以利核發建築執照，乃竟未為，即率而推出售屋
廣告，使善意之第三人誤認該地得沿建築線建築騎樓式店舖，而與之訂約，自不得藉
口僅花蓮縣政府有此單行規章而免責，系爭契約固以不能之給付為標的而無效，惟上
訴人於訂約時可得而知，對於非因過失而信契約為有效致受損害之被上訴人，自應負
損害賠償責任。又契約因可歸責於受定金當事人之事由，致不能履行時，該當事人應
加倍返還其所受之定金，民法第二百四十九條第三款定有明文。上訴人既應依民法第
二百四十七條第一項負損害賠償之責，自屬應可歸責，且其於訂約時，自被上訴人受
領定金七十萬元，依上開規定，即應負加倍返還其所受之定金即一百四十萬元予被上
訴人之責。被上訴人依民法第二百四十九條第三款之規定，請求上訴人加倍返還受領
之定金一百四十萬元，洵屬有據，應予准許等詞，為其判斷之基礎。
按民法第二百四十七條第一項係規定契約因以不能之給付為標的而無效之損害賠償責
任﹔第二百四十九條第三款，則係規定契約因可歸責於受定金當事人之事由，致不能
履行時之加倍返還定金責任。前者為契約無效之損害賠償責任，後者則為契約有效而
履行不能之返還定金責任，兩者性質不同，不容混淆。本件原審既認兩造所訂系爭契
約，因以不能之給付為標的而無效，竟認上訴人應依民法第二百四十九條第三款規定
，對被上訴人負加倍返還定金之責任，其適用法律，自有不當。上訴論旨，執以指摘
原判決其敗訴部分不當，求予廢棄，非無理由。
據上論結，本件上訴為有理由，依民事訴訟法第四百七十七條第一項、第四百七十八
條第一項，判決如主文。
中      華      民      國    八十九    年      十      月      六      日
                              最高法院民事第二庭
                                  審判長法官  曾  桂  香
                                        法官  劉  延  村
                                        法官  劉  福  聲
                                        法官  黃  秀  得
                                        法官  陳  國  禎
      右正本證明與原本無異
                                              書  記  官
中      華      民      國    八十九    年      十      月     十八     日
                                                                    Ｍ


司法院資訊處製作；財團法人民間司法改革基金會備份。
